【裁判字號】    92,台上,4402
【裁判日期】    920814
【裁判案由】    違反槍砲彈藥刀械管制條例
【裁判全文】
最高法院刑事判決                              九十二年度台上字第四四○二號
    上  訴  人  甲○○
    選任辯護人  趙國生律師
右上訴人因違反槍砲彈藥刀械管制條例案件，不服台灣高等法院中華民國九十二年二
月二十日第二審更審判決（九十一年度上更(一)字第七三八號，起訴案號：台灣台北地
方法院檢察署八十八年度偵字第六九八六、八九五四號），提起上訴，本院判決如左
：
    主  文
原判決撤銷，發回台灣高等法院。
    理  由
本件原判決認定：上訴人甲○○未經許可，於不詳時間、地點，以不詳方式取得奧地
利製手槍一支、子彈六發，即未經許可而持有。嗣上訴人於民國八十八年一月底某日
晚上，與鄭祥平、陳君山、歐達宗、劉志強、吳發輝、陳吉峰等人在台北市○○路○
段二二五號九樓「夢幻幾何酒店」飲酒，席間上訴人與鄭祥平、陳君山等人先行離去
，至翌日凌晨零時許，歐達宗、劉志強、吳發輝、陳吉峰等人亦欲離去，於搭乘電梯
至一樓時，適遇鄒興華等人欲前往同址十三樓「花都酒店」飲酒，雙方因細故發生口
角進而互毆。歐達宗心生不滿，即以呼叫器聯絡上訴人，並搭乘計程車至台北縣汐止
市○○街四十七之五號十樓上訴人住處，向上訴人借用上開槍、彈。上訴人竟未經許
可，將該槍、彈出借予歐達宗（第一審通緝中，尚未到案），攜回台北市○○路○段
二二五號，於抵達一樓時適遇其友人賈潤年，賈潤年因與鄒興華熟識，遂偕同歐達宗
前往十三樓「花都酒店」協調該二人之糾紛。詎歐達宗又與鄒興華發生爭執，於同日
凌晨一時許下樓時，即持該槍、彈在門口射擊一發子彈用以示威後，始搭乘計程車離
去，並將槍、彈攜回上訴人之上址住處返還上訴人。至八十八年三月十七日上午九時
許，上訴人在台北市松山火車站前廣場為警查獲，並帶往上址住處搜索，因而扣得前
揭奧地利製手槍一支、子彈五發（於鑑定時已試射三發）等情。因而撤銷第一審關於
上訴人部分之判決，變更起訴法條並依想像競合犯改判論處上訴人未經許可，出借手
槍罪刑，固非無見。
惟查：(一)訊問被告，除有急迫情況且經記明筆錄者外，應全程連續錄音；必要時並應
全程連續錄影。又筆錄內所載之被告陳述與錄音或錄影之內容不符者，除有急迫情況
且經記明筆錄而未錄音、錄影之情形外，其不符之部分，不得作為證據，刑事訴訟法
第一百條之一第一項、第二項定有明文。上開規定於司法警察（官）詢問犯罪嫌疑人
時準用之，並為同法第一百條之二所明定。又被告之自白，須非出於強暴、脅迫、利
誘、詐欺或其他不正之方法，且與事實相符者，始得採為證據，如果被告之自白，係
出於不正之方法，並非自由陳述，即其取得自白之程序，已非適法，則不問自白內容
是否確與事實相符，因其非係適法之證據，即不得採為判決基礎，故審理事實之法院
，遇有被告對於自白提出刑求之抗辯時，應先於其他事實而為調查（本院二十三年上
字第八六八號判例參照）。原判決認定，上訴人將手槍、子彈出借予共同被告歐達宗
，係以上訴人及第一審通緝中之歐達宗在警訊時之供述，採為證據（見原判決第三至
四面，理由一之(一)）。惟歐達宗於檢察官偵訊時，已否認警訊筆錄內容之真實性（見
偵字第六九八六號卷第六十八頁）。上訴人亦始終指稱警訊時遭到強暴、脅迫，其供
述非出於任意性，並於原審多次請求勘驗警訊時之錄音帶，以證明警訊筆錄之內容不
實（見原審更(一)卷第四十三頁、第五十頁、第一七三頁、第二○八頁、第二一九頁、
第二二二頁、第二二三頁）。另證人即承辦警員黃沛然亦證稱，當時有錄音（見原審
更(一)卷第一七二頁）。乃原審並未調取上訴人及共同被告歐達宗在警訊時之錄音帶，
以勘驗筆錄所記載之陳述，與錄音之內容是否相符，亦未說明不予調查之理由，即逕
以各該警訊筆錄採為上訴人有罪判決之基礎，即有未合。(二)實施刑事訴訟程序之公務
員，就該管案件，應於被告有利及不利之情形，一律注意，刑事訴訟法第二條第一項
定有明文。原判決以：上訴人另被訴於八十八年二月間，將涉案之手槍、子彈出借予
綽號「花哥」者部分，因僅有上訴人在警訊時之自白，此外「遍查卷內並無其他證據
佐證被告犯罪」，爰不另為無罪之諭知（見原判決第十二面，理由三）。惟依卷內資
料，上訴人另將涉案之手槍、子彈出借予綽號「花哥」者之事實，除據上訴人在警訊
時之自白外，證人劉志強亦證稱「綽號﹃花哥﹄之花國田，有向甲○○（即上訴人）
借一支制式手槍，事後有還給甲○○」（見偵字第一四○七一號卷第十二頁背面）。
另證人即承辦警員黃沛然、陳風光亦證稱：於監聽另案之「黃乃宣」命案時，監聽到
「甲○○（即上訴人）與花國田」間借槍的對話，所以至上訴人家搜索，因而扣得本
案之槍、彈（見第一審卷第一○一頁、第一八○頁）。上開不利於上訴人之證據，何
以不足採納，原審未予斟酌，即逕謂除上訴人之自白外，無其他證據佐證云云，亦嫌
疏漏。(三)裁判上一罪案件，檢察官就犯罪事實一部起訴者，依刑事訴訟法第二百六十
七條規定，其效力及於全部，受訴法院基於審判不可分原則，對於未經起訴之其餘事
實，應一併審判，此為犯罪事實之一部擴張。至於刑事訴訟法第三百條所規定，有罪
之判決，得就起訴之犯罪事實，變更檢察官所引應適用之法條者，係指法院在事實同
一之範圍內，不變更起訴之犯罪事實；亦即在不擴張及減縮原訴之原則下，於不妨害
基本社會事實同一之範圍內，始得自由認定事實，適用法律，兩者情形有別。本件依
據起訴書記載，認上訴人持有手槍、子彈部分，係犯槍砲彈藥刀械管制條例第七條第
四項、第十二條第四項之未經許可無故持有手槍、子彈罪。原審經審理結果，認定上
訴人除持有手槍、子彈外，並將該手槍、子彈出借予歐達宗，且持有槍、彈與出借槍
、彈間，有裁判上一罪關係，如果無訛。於此情形，即屬犯罪事實之一部擴張，依刑
事訴訟法第二百六十七條規定即應就全部犯罪事實一併審判，不發生變更起訴法條問
題（按「持有」與「出借」之基本社會事實不同，亦無從變更起訴法條）。乃原判決
於擴張犯罪事實後，卻依刑事訴訟法第三百條規定，變更檢察官所引應適用之法條加
以裁判（見原判決第十一面，理由二），亦有適用法則不當之違誤。(四)刑事訴訟法第
九十五條第一款規定：訊問被告應先告知犯罪嫌疑及所犯所有罪名，罪名經告知後，
認為應變更者，應再告知。本件第一審檢察官對於上訴人，關於持有手槍、子彈部分
係依槍砲彈藥刀械管制條例第七條第四項、第十二條第四項之未經許可無故持有手槍
、子彈罪嫌提起公訴。而原審經審理結果，係依同條例第七條第二項、第十二條第二
項，未經許可出借手槍、子彈之想像競合犯，論處罪刑。但於審判期日僅告知起訴書
及第一審判決書所載之罪名（即僅告知未經許可無故持有手槍、子彈罪名，見原審更
(一)卷第二一八頁），並未依上開規定，告知擴張後之罪名，使上訴人在審判期日得適
切行使法律所賦予之防禦權，即遽行判決，亦有違誤。以上或為上訴意旨指摘所及，
或為本院得依職權調查之事項，應認原判決仍有撤銷發回更審之原因。另原判決說明
不另為無罪諭知部分（含出借槍、彈予花國田，及違反組織犯罪防制條例、常業重利
部分），基於審判不可分原則併予發回。
據上論結，應依刑事訴訟法第三百九十七條、第四百零一條，判決如主文。
中      華      民      國    九十二    年      八      月     十四     日
                              最高法院刑事第十一庭
                                  審判長法官  呂  潮  澤
                                        法官  白  文  漳
                                        法官  陳  世  雄
                                        法官  孫  增  同
                                        法官  林  開  任
      右正本證明與原本無異
                                              書  記  官
中      華      民      國    九十二    年      八      月     十九     日
                                                                        Ｂ


司法院資訊處製作；財團法人民間司法改革基金會備份。
